---
title: "Heatmap correlations"
format: html
---

Com ja he comentat a l'apartat de correlacions, el primer que farem és importar les dades i fer la matriu de correlacions i de significància de la correlació.

```{r, message=FALSE, warning=FALSE}
library(tidyverse) 
library(here) 
library(readxl) 
library(janitor) 
library(skimr) 
library(broom) 
library(rstatix) 

raw_data_corr <- read_excel(here("Basic", "data", "PCR.xlsx"),  sheet = "for_correlation")
head(raw_data_corr)

cor_data <- raw_data_corr %>% 
  select(where(is.numeric)) %>% 
  as.matrix()
skim(cor_data)
cor_matrix <- cor(cor_data, method = "spearman", use="pairwise.complete.obs" )

library(Hmisc)
correlation <- rcorr(cor_data ,type = "spearman")

#per treballar dins de R
cor_matrix <- correlation$r

p_matrix <- correlation$P
```

En el cas que la matriu la volguèssiu fer a l'SPSS o una altre plataforma i simplement fer els gràfics, podeu importar-la directament i saltar-vos els passos anteriors.

## Paquet corrplot

Una manera fàcil de fer-ho i ordenar-ho és amb el paquet `corrplot` , com ja he comentat. Podeu jugar anb els settings, pregunteu-li a alguna IA quines possibilitats hi ha.

```{r}
library(corrplot)

corrplot(
cor_matrix,
method = "circle",      # altres: "circle", "square", "ellipse", "shade", "number"
type = "lower",        # només triangle superior
order = "hclust",      # agrupa per clusters
tl.col = "black",   # colors dels labels
tl.srt = 45,           # angle labels
col = colorRampPalette(c("#6D9EC1", "white", "#E46726"))(200),
mar = c(0,0,1,0),
addgrid.col = NA,# ← treu les línies de fons
diag = FALSE,
p.mat = p_matrix, sig.level = 0.05,
insig = "label_sig",    # mostra '*'
pch.cex = 1
)
```

## Amb ggplot

Per a controlar-ho tot més, podem fer-ho amb `ggplot`. En aquest cas també he creat una funció per a ordenar-les, però si voleu triar com es veu ho podeu deixar tal com està i passar directament al ggplot. Per altre banda comentar que en un inici no elimino cap correlació, per tant les correlacions dins de la mateixa generació també aparèixen.

```{r}
#funció per a reordenar i que les correlacions es vegin millor------
reorder_cormat <- function(cor_matrix, p_matrix){
  # Comprova que les matrius tinguin les mateixes dimensions
  if(!all(dim(cor_matrix) == dim(p_matrix))){
    stop("Les matrius han de tenir la mateixa mida")
  }
  
  # Calcula distància basada en correlació
  dd <- as.dist((1 - cor_matrix) / 2)  
  hc <- hclust(dd)                     # clustering jeràrquic
  
  # Reordena matriu de correlacions
  mat_corr_ordered <- cor_matrix[hc$order, hc$order]
  
  # Reordena matriu de significació igual
  mat_sig_ordered <- p_matrix[hc$order, hc$order]
  
  # Només la meitat superior
  mat_corr_ordered[lower.tri(mat_corr_ordered)] <- NA
  mat_sig_ordered[lower.tri(mat_sig_ordered)]   <- NA
  
  # Retorna llista amb ambdues matrius reordenades
  return(list(cor = mat_corr_ordered, sig = mat_sig_ordered))
}

#aplicar la funció 
ordered_matrices <- reorder_cormat(cor_matrix, p_matrix)
mat_corr_ord <- ordered_matrices$cor #Aquesta es la matriu de correlacions ordenada
mat_sig_ord  <- ordered_matrices$sig #Aquesta es la matriu de significació ordenada segons la de correlació
```

Un cop ordenades les preparem per al ggplot.

```{r, message=FALSE, warning=FALSE}
#Ho preparem per al ggplot: a format long i unim-----
library(reshape2)
df_values <- melt(mat_corr_ord, na.rm = T)  # mantenim NAs #funció melt és per passar a format long però en codi antic 
colnames(df_values) <- c("Var1", "Var2", "Corr")


df_sig <- melt(mat_sig_ord, na.rm = T)
colnames(df_sig) <- c("Var1", "Var2", "Sig")

df_plot <- merge(df_values, df_sig, by = c("Var1", "Var2"), all.x = TRUE)
View (df_plot) #Aquest és el que farem servir per al heatmap, tot junt
df_plot <- df_plot %>% 
  na.omit() #eliminar els que tinguin NA (només seran els de ell contra ell)
```

Fem el heatmap:

```{r}
ggheatmap <- ggplot(df_plot, aes(Var2, Var1, fill = Corr)) +
  geom_tile(color = "white") +  # cel·les normals
  geom_tile(data = subset(df_plot, Sig < 0.05), 
            aes(Var2, Var1), 
            color = "black",      # contorn negre de les cel·les significatives
            linewidth = 0.5) +           # gruix del contorn
  scale_fill_gradient2(low = "blue", high = "red", mid = "white",
                       midpoint = 0, limit = c(-1,1), space = "Lab",
                       name = "Spearman\nCorrelation") +
  scale_y_discrete(position = "right") +
  coord_fixed() +
  theme_minimal() +
  theme(
    axis.text.x = element_text(angle = 90, vjust = 0, hjust = 1, size = 8),
    axis.text.y = element_text(size = 8, hjust = 0),
    panel.grid = element_blank(),
    axis.title = element_blank(),
    panel.background = element_blank()
  )

print(ggheatmap) #veure'l
```

### Modificacions matriu

Si volem anar més enllà podriem filtrar la matriu i que ens ensenyi només mares vs les seves cries. Hem d'agafar les dades sense ordenar-les abans, sinó perdem informació.

```{r}
library(reshape2)
df_values <- melt(cor_matrix, na.rm = T)  # mantenim NAs #funció melt és per passar a format long però en codi antic 
colnames(df_values) <- c("Var1", "Var2", "Corr")
df_values <- df_values %>%
  filter(grepl("M", Var1) & !grepl("M", Var2))

df_sig <- melt(p_matrix, na.rm = T)
colnames(df_sig) <- c("Var1", "Var2", "Sig")
df_sig <- df_sig %>%
  filter(grepl("M", Var1) & !grepl("M", Var2))

df_plot <- merge(df_values, df_sig, by = c("Var1", "Var2"), all.x = TRUE)
```

I fem el heatmap:

```{r}
ggheatmap <- ggplot(df_plot, aes(Var2, Var1, fill = Corr)) +
  geom_tile(color = "white") +  # cel·les normals
  geom_tile(data = subset(df_plot, Sig < 0.05), 
            aes(Var2, Var1), 
            color = "black",      # contorn negre de les cel·les significatives
            linewidth = 0.5) +           # gruix del contorn
  scale_fill_gradient2(low = "blue", high = "red", mid = "white",
                       midpoint = 0, limit = c(-1,1), space = "Lab",
                       name = "Spearman\nCorrelation") +
  scale_y_discrete(position = "right") +
  coord_fixed() +
  theme_minimal() +
  theme(
    axis.text.x = element_text(angle = 90, vjust = 0, hjust = 1, size = 8),
    axis.text.y = element_text(size = 8, hjust = 0),
    panel.grid = element_blank(),
    axis.title = element_blank(),
    panel.background = element_blank()
  )

print(ggheatmap) #veure'l
```

I així de fàcil!!
