---
title: "Estadística"
---

# Estadística descriptiva

Les dades amb les que treballarem, segurament ja ho heu fet.

```{r, warning=FALSE, message=FALSE}
library(tidyverse) 
library(here) 
library(readxl) 
library(janitor) 
library(skimr) 
library(broom) 
library(rstatix) 

raw_data <- read_excel(here("Basic", "data", "PCR.xlsx"),  sheet = "relative")

data <- raw_data %>% 
  mutate(across(c(group, sex, rat, generation), as.factor)) 

longdata <- data %>% 
  pivot_longer(cols="gene_1":"gene_4", names_to="gene", values_to = "value" ) %>% 
  mutate(
      group = factor(group, 
                          levels = c("REF", "P", "G", "S", "PGS")), 
      generation = factor(generation, 
                          levels = c( "M", "Cd1", "Cd21", "CA")),
      gene = factor(gene,
                    levels = c("gene_1", "gene_2", "gene_3", "gene_4")), 
      sex = factor(sex,
                    levels = c("F", "M"))
                    )
```

La majoria de l'estadística descriptiva ja la mirem amb l'excel, però per comprovar que tot ho estem fent igual, podem demanar una taula amb la mitjana, la sd, l'error, la n i els límits.

```{r}
total_results <- longdata %>%   #longdata!,wide data també es podria, no recomano
	group_by(generation, group, gene) %>% #que ho faci tot dins de la mateixa                                               generació i mateix grup i per cada gen
	summarise(
		across(
		   where(is.numeric),
		  list(
		    n = ~sum(!is.na(.x)),
		    mean = ~mean(.x, na.rm = TRUE), 
		    sd = ~sd(.x, na.rm = TRUE),
        error = ~sd(.x, na.rm = TRUE) / sqrt(sum(!is.na(.x))),
	      upper = ~mean(.x, na.rm = TRUE) + 2 * sd(.x, na.rm = TRUE),
	      lower = ~mean(.x, na.rm = TRUE) - 2 * sd(.x, na.rm = TRUE)
		  ),
		  .names = "{.col}_{.fn}"
	   )) %>%
		  as.data.frame() #ensenyar-ho com a dataframe

View(total_results)
head(total_results)

```

Al tenir activat `na.rm=TRUE` s'eliminen els NA del que estàs calculant.

# Inferència estadística

Per a saber millor el perquè i què fa cada test, recomano consultar el llibre <https://learningstatisticswithr.com/book/>. Si ho voleu com algo rutinari, aquí teniu la taula del protocol que va fer la Mariona Camps al 2016 per al SPSS.

| Nº grups | Factors fixos (variables independents) | Segueix la normalitat? | Segueix la homogeneitat de variàncies? | Son dades aparellades? | Test |
|:--:|:--:|:--:|:--:|:--:|:--:|
| 2 | 1 | Si | Si/No | Si/No | T-test |
|  |  | No | No | Si | Wilcoxon |
|  |  |  |  | No | U Mann Whitney |
| 1 (mesures repetides) | 1 | No | No | Si | Friedman |
| \>2 | 1 | Si | Si |  | Anova one-way (Posthoc -Bonferroni) |
|  |  |  | No |  | Anova one-way (Posthoc -Dunnet T3 (SPSS); Games-Howell (R) |
|  |  | No | No |  | Kruskal Wallis (Posthoc Dunn -Bonferroni correction) |
|  | 2 | Si | Si | Si | Anova two-way mesures repetides |
|  |  | No | No | Si | ? |
|  |  | Si | Si | No | Anova two-way |
|  |  | No | No | No | Art ANOVA |

Sigui com sigui sempre hem de començar mirant la normalitat i homogenitat de variàncies de les dades.

Abans de començar a fer gràfics canviarem el "default theme" a classic.

```{r}
theme_set(theme_classic())
```

També, al demanar-li View(), el separador decimal és en punt, però jo sempre treballo amb l'excel amb comes, per tant per poder-ho copiar directament:

```{r,eval=FALSE}
copy <- results_test%>%
  mutate(across(where(is.numeric), ~ ifelse(
    is.na(.),
    "",
    format(., decimal.mark = ",", scientific = FALSE))))
View(copy)
```

A vegades no funciona, potser és més còmode crear un excel amb el nom "copy" i enganxar-ho directament.

```{r, eval=FALSE}
library(writexl)
write_xlsx(results, here("pre-carpeta", "data", "copy.xlsx"))
```

## Normalitat

En el cas que la el número de grups diferents sigui de n\<50 s'ha de fer **Shapiro-Wilk**. En el cas que la n\>50, Kolmogorov-Smirnov, el qual no explicaré ja que no l'hem de fer pràcticament mai.

Per a la normalitat primer es comprova amb un **QQplot**, de manera visual

```{r, warning=FALSE}
QQplot <- longdata %>% 
  group_by(generation, group, gene) %>% #com separaras a l'anàlisi posterior
  ggplot(aes(sample = value)) +
  stat_qq() +
  stat_qq_line() +
  facet_grid(generation + group ~ gene, scales = "free") +
  theme_minimal() +
  labs(title = "QQ plots of value by generation, group and gene",
       y = "Sample Quantiles",
       x = "Theoretical Quantiles")

QQplot
```

En el cas de voler només una generació canviar el `group_by(generation)` per `filter(generation == "CA")`.

Com que no som experts en estadística, nosaltres també farem el test de Shapiro-Wilk per a que ens digui si són normals (p\>0.05) o no són normals (p\<0.05)

```{r}
shapiro_by_group <- longdata %>%
  group_by(generation, group, gene) %>%
  summarise(
    # SPSS-style df = size of the sample used
    df = sum(!is.na(value)),
    
    # Shapiro–Wilk test (only runs if df ≥ 3, same as SPSS)
    W = if(df >= 3) shapiro.test(value)$statistic else NA_real_,
    p_value = if(df >= 3) shapiro.test(value)$p.value else NA_real_,
    
    .groups = "drop"
  )%>%
  mutate(                  #per afegir columna de * significació, es pot treure
    signif = case_when(
      is.na(p_value)        ~ "ns",
      p_value < 0.001       ~ "***",
      p_value < 0.01        ~ "**",
      p_value < 0.05        ~ "*",
      p_value < 0.1  ~ "·",
      TRUE                  ~ "ns"
    )) # A R la significació es veu més neta

shapiro_by_group
```

-   En aquest cas el gen_1 i gen_2 en alguns grups i algunes generacions no segueixen la normalitat, llavors en el nostre cas decidiriem que aplicariem tests de no normal en tots els casos, però es podria discutir a veure quin aplicar.

Si ho esteu comprovant amb els valors de SPSS, sobretot que sigui amb la opció de "exclude cases pairwise". Amb la opció per defecte no ho fa correctament.

## Homogeneïtat de les variàncies

Test **Levene** per a que ens digui si les variàncies són homogènies (p\>0.05) o no són homogènies (p\<0.05). Es fa per tots els grups en general, no cal separar grups. En el cas de SPSS es feia amb l'Anova, a R el codi seria:

```{r,  warning=FALSE, message=FALSE}
library(car)
levene_long <- longdata %>%
  group_by(generation, gene) %>%
  group_modify(~ {
    
    # eliminem NA
    d <- .x[!is.na(.x$value) & !is.na(.x$group), ]
    
    # --- Levene clàssics ---
    lev_mean   <- leveneTest(value ~ group, d, center = mean)
    lev_median <- leveneTest(value ~ group, d, center = median)

    tibble(
      method = c("Based on Mean","Based on Median"),
      F = c(lev_mean[1, "F value"],lev_median[1, "F value"]),
      df1 = c(lev_mean[1, "Df"],lev_median[1, "Df"]     ),
      df2 = c(lev_mean[2, "Df"],lev_median[2, "Df"]),
      p.value = c(lev_mean[1, "Pr(>F)"],lev_median[1, "Pr(>F)"]))
  }) %>%
  ungroup() %>%
  mutate(                  #per afegir columna de * significació, es pot treure
    signif = case_when(
      is.na(p.value)        ~ "ns",
      p.value < 0.001       ~ "***",
      p.value < 0.01        ~ "**",
      p.value < 0.05        ~ "*",
      p.value < 0.1  ~ "·",
      TRUE                  ~ "ns"
    )) # A R la significació es veu més neta

levene_long
```

-   En aquest cas el gen_1 i gen_2 en alguns grups i algunes generacions les variàncies no son homogenies, llavors en el nostre cas decidiriem que aplicariem tests de no homogènies en tots els casos, però es podria discutir a veure quin aplicar.

Aquí també tenim una diferència respecte a SPSS, ja que levene no permet NA, llavors en el format wide elimina tota la observació. Al treballar en long només eliminem la observació del gen concret per tant mantenim més dades per als altres gens. Si es vol comprovar o fer, previ al test LEVENE fer:

```{r, eval=FALSE}
longdata2 <- data %>% 
  na.omit() %>% 
  pivot_longer(cols="gene_1":"gene_4", names_to="gene", values_to = "value" ) %>% 
  mutate(
      group = factor(group, 
                          levels = c("REF", "P", "G", "S", "PGS")), 
      generation = factor(generation, 
                          levels = c( "M", "Cd1", "Cd21", "CA")),
      gene = factor(gene,
                    levels = c("gene_1", "gene_2", "gene_3", "gene_4")))
```

A part SPSS ho feia centrat en la mitjana, mediana (amb R ho fem) i "trimmed mean" i "median and with adjusted df". Aquestes últimes no les calculem, però no ho crec necessari ja que normalment els resultats son o tots no significatius o tots significatius.

## Independent samples T-test

Per a comparacions de mitjanes on hi ha dos grups i les mostres son normals: **T-test de mostres independents**

```{r}
results_ttest <- longdata %>%
  filter(generation == "CA") %>% #només aquesta té dos grups
  group_by(generation, gene) %>%
  summarise(
    # fer t-test i guardar el resultat
    t_res = list(t.test(value ~ group, var.equal = T, alternative = "two.sided", conf.level=0.95)), #canviar a F si equal variances not assumed ; paired = F, es separen les variables amb ,
    .groups = "drop"
  ) %>%
  rowwise() %>%
  mutate(
    t = t_res$statistic,
    df = t_res$parameter,
    mean_diff = diff(t_res$estimate),  # Mean difference (group1 - group2)
    std_error = abs(mean_diff) / abs(t),  # Std. Error Difference
    p_one_sided = t_res$p.value / 2,
    p_two_sided = t_res$p.value,
    sig = case_when(
      is.na(t_res$p.value)        ~ "ns",
      t_res$p.value < 0.001       ~ "***",
      t_res$p.value < 0.01        ~ "**",
      t_res$p.value < 0.05        ~ "*",
      t_res$p.value < 0.1  ~ "·",
      TRUE                  ~ "ns"), #no cal, per visualitzar-ho millor
    conf_low = t_res$conf.int[1],
    conf_high = t_res$conf.int[2]
  ) %>%
  select(generation, gene, t, df, p_one_sided, p_two_sided, sig, mean_diff, std_error, conf_low, conf_high)

results_ttest
```

-   En el cas que la homogeneïtat de variàncies no es compleixi, modificar `var.equal = F`.

-   En el cas de dades aparellades afegir `paired = T` i eliminar `var.equal`

-   En el cas que tenir vectors canvia la formula `t.test(value, group)`. No acostuma a ser el nostre cas, vigilar!!

## One-way ANOVA

Quan tenim més de dos grups i les dades són normals i homogènies fem el **One-way ANOVA**, amb el post-hoc ajustat per **Bonferroni**.

Aquest codi només mostra el resultat

```{r}
longdata %>% 
  filter(generation %in% c("M", "Cd1", "Cd21")) %>%
  mutate(gene_name = gene) %>%
  group_by(gene) %>%
  group_walk(~ {
    cat("\n====================\n")
    cat("GENE:", unique(.x$gene_name), "\n")
    cat("Generation:", unique(.x$generation), "\n")
    print(summary(aov(value ~ group, data = .x)))
  })
```

Aquest altre crea una taula per copiar a l'excel

```{r, warning=FALSE, message=FALSE}
library(rstatix)

results_anova <- longdata %>%
  filter(generation %in% c("M", "Cd1", "Cd21")) %>% #seleccionar aquelles que sigui                                                         el test correcte
  group_by(generation, gene) %>%
  group_map(~ {
    model <- aov(value ~ group, data = .x)
    # taula tidy del model
    tidy_model <- tidy(model)%>% 
      mutate(gene = .y$gene) %>% 
      mutate(generation = .y$generation)
    # fila TOTAL
    total_row <- tibble(
      term = "Total",
      df = sum(tidy_model$df, na.rm = TRUE),
      sumsq = sum(tidy_model$sumsq, na.rm = TRUE),
      meansq = NA_real_,
      statistic = NA_real_,
      p.value = NA_real_,
      gene = .y$gene
    )
    bind_rows(tidy_model, total_row) 
  }) %>%
  bind_rows() %>%
  select(generation, gene, everything())   %>%
  mutate(
    signif = case_when(
      is.na(p.value)  ~ "ns",
      p.value < 0.001 ~ "***",
      p.value < 0.01  ~ "**",
      p.value < 0.05  ~ "*",
      p.value < 0.1  ~ "·",
      TRUE            ~ "ns"))

results_anova
```

Si fem cada gen per separat el codi és molt més senzill, però tenim més feina manual

```{r}
dades_anova <- longdata %>% 
  filter(generation == "M", gene == "gene_1")
anova <- aov(value ~ group,dades_anova)
class(anova)
summary(anova)
```

### Post-hoc ajustat per Bonferroni

En el cas que doni diferències significatives, passem a fer el post-hoc.

-   Al fer emmeans: Aquest codi agafa cada model ANOVA, calcula les mitjanes ajustades, fa totes les comparacions parell a parell amb Bonferroni, i retorna estimacions + intervals de confiança + p-valors.

```{r}
library(emmeans)

posthoc_results <- longdata %>% 
  filter(generation %in% c("M", "Cd1", "Cd21")) %>%
  group_by(generation, gene) %>%
  nest() %>%
  mutate(
    aov_model = map(data, ~ aov(value ~ group, data = .x)),
    posthoc = map(
      aov_model,
      ~ emmeans(.x, ~ group) %>%
        contrast("pairwise", adjust = "bonferroni") %>%
        summary(level = 0.95,infer = c(TRUE, TRUE)) %>%   # IC + p-value
        as.data.frame())) %>%
  select(generation, gene, posthoc) %>%
  unnest(posthoc) %>%
  mutate(
    signif = case_when(
      is.na(p.value)  ~ "ns",
      p.value < 0.001 ~ "***",
      p.value < 0.01  ~ "**",
      p.value < 0.05  ~ "*",
      p.value < 0.1  ~ "·",
      TRUE            ~ "ns"))   

posthoc_results
```

Si ho fèssim per cada gen alhora ho podriem fer amb aquestes fòrmules:

```{r, eval=FALSE}
pairwise.t.test( x = dades_anova$value,   # outcome variable
                 g = dades_anova$group_name,        # grouping variable
                 p.adjust.method = "none"    # which correction to use?
)

#o
library(lsr)
posthocPairwiseT( x = results_anova, p.adjust.method = "bonferroni" )

```

### Post-hoc Games-Howell

En el cas de dades normals però no homogènies, amb l'SPSS faríem Dunnet T3. En R no existeix així que es fa el Games-Howell.

```{r}
library(rstatix)
posthoc_gameshowell <- longdata %>%
  filter(generation == "M") %>%
  group_by(gene) %>%
  games_howell_test(value ~ group)

posthoc_gameshowell
```

## U-Mann Whitney

Quan tenim dos grups i les dades no són ni normals ni homogènies fem el test de **U-Mann Whitney**.

```{r}
results_umw <- longdata %>%
  filter(generation == "CA") %>%
  group_by(gene) %>%
  wilcox_test(value ~ group) #el que dona R per defecte

results_umw
```

## Kruskall-Wallis

Quan tenim més de dos grups i les dades no són ni normals ni homogènies fem el test de **Kruskall-Wallis**.

Només l'imprimeix

```{r}
longdata %>% 
  filter(generation == "M") %>%
  mutate(gene_name = gene) %>% 
  group_by(gene) %>%
  group_walk(~ {
    cat("\n====================\n")
    cat("GENE:", unique(.x$gene_name), "\n")
    print(kruskal.test(value ~ group, data = .x))
  })
```

Per a copiar-lo a l'excel.

```{r}
results_kruskal <- longdata %>%
  filter(generation %in% c("M", "Cd1", "Cd21")) %>%
  group_by(generation, gene) %>%
  group_map(~ {
    # Kruskal–Wallis test
    model <- kruskal.test(value ~ group, data = .x)
    # tidy del test
    tidy_model <- tidy(model) %>%
      mutate(
        generation = .y$generation,
        gene = .y$gene,
        df = parameter 
      ) %>%
      select(generation, gene,df,statistic,p.value)
  }) %>%
  bind_rows() %>% 
  mutate(
    signif = case_when(
      is.na(p.value)  ~ "ns",
      p.value < 0.001 ~ "***",
      p.value < 0.01  ~ "**",
      p.value < 0.05  ~ "*",
      p.value < 0.1  ~ "·",
      TRUE            ~ "ns"))

results_kruskal
```

Si son significatius, fem el post-hoc Dunn.

### Post-hoc Dunn amb correcció de Bonferroni

Quan les dades no siguin ni normals ni homogènies, es fa el test post-hoc de Dunn amb la correcció de Bonferroni.

```{r}
posthoc_dunn <- longdata %>%
  filter(generation == "M") %>%
  group_by(gene) %>%
  dunn_test(
    value ~ group,
    p.adjust.method = "bonferroni")

posthoc_dunn
```

## Two-way ANOVA

Quan tenim més de dos grups, i hi ha dues variables independents, per exemple sexe i grup. Les dades han de ser normals i homogènies. Es fa **Two-way ANOVA**. Aquest cas és molt interessant per veure si hi ha interacció entre el grup i sexe. Tots sabem que molts cops un efecte de grup es veu, però nomès en els mascles. Aquest seria el test adeqüat per comprovar-ho.

```{r}
results_tw_anova <- longdata %>%
  filter(generation %in% c("Cd1", "Cd21", "CA")) %>%
  group_by(gene, generation) %>%
  group_map(~ {
    
    .x$group <- as.factor(.x$group)
    .x$sex   <- as.factor(.x$sex)
    
    model <- aov(value ~ group * sex, data = .x)
    
    tidy_model <- tidy(model) %>%
      mutate(
        generation = .y$generation,
        gene = .y$gene
      )
    
    total_row <- tibble(
      term = "Total",
      df = sum(tidy_model$df, na.rm = TRUE),
      sumsq = sum(tidy_model$sumsq, na.rm = TRUE),
      meansq = NA_real_,
      statistic = NA_real_,
      p.value = NA_real_,
      generation = .y$generation,
      gene = .y$gene
    )
    
    bind_rows(tidy_model, total_row)
    
  }) %>%
  bind_rows() %>%
  select(generation, gene, everything()) %>%
  mutate(
    signif = case_when(
      is.na(p.value)  ~ "ns",
      p.value < 0.001 ~ "***",
      p.value < 0.01  ~ "**",
      p.value < 0.05  ~ "*",
      p.value < 0.1   ~ "·",
      TRUE            ~ "ns"
    )
  )

results_tw_anova
```

El model actual és `aov(value ~ group * sex, data = .x)` , el signe de multiplicació indica que també vols veure la interacció (justament el que volem). Si no vulguèssim veure la interacció seria `aov(value ~ group + sex, data = .x)` .

Si el model ens indica que hi ha interacció, fem el post-hoc, ajustat per bonferroni.

```{r}
posthoc_tw_results <- longdata %>% 
  filter(generation %in% c("CA", "Cd21", "Cd1")) %>%
  group_by(generation, gene) %>%
  nest() %>%
  mutate(
    aov_model = map(data, ~ aov(value ~ group * sex, data = .x)),
    posthoc = map(
      aov_model,
      ~ emmeans(.x, ~ group | sex) %>% #girar sex | group si vols veure les diferències entre sexe dins de cada grup 
        contrast("pairwise", adjust = "tukey") %>%
        summary(level = 0.95,infer = c(TRUE, TRUE)) %>%   # IC + p-value
        as.data.frame())) %>%
  select(generation, gene, posthoc) %>%
  unnest(posthoc) %>%
  mutate(
    signif = case_when(
      is.na(p.value)  ~ "ns",
      p.value < 0.001 ~ "***",
      p.value < 0.01  ~ "**",
      p.value < 0.05  ~ "*",
      p.value < 0.1  ~ "·",
      TRUE            ~ "ns"))   

posthoc_tw_results
```

En aquest cas podem fer les comparacions múltiples dels diferents grups per cada sexe, com hem fet ara: `emmeans(.x, ~ group | sex)` . També ho podem fer al revés, dels diferents sexes a cada grup `emmeans(.x, ~ sex | group).`

```{r}
posthoc_tw_results <- longdata %>% 
  filter(generation %in% c("CA", "Cd21", "Cd1")) %>%
  group_by(generation, gene) %>%
  nest() %>%
  mutate(
    aov_model = map(data, ~ aov(value ~ group * sex, data = .x)),
    posthoc = map(
      aov_model,
      ~ emmeans(.x, ~ sex | group) %>% #canvi
        contrast("pairwise", adjust = "bonferroni") %>%
        summary(level = 0.95,infer = c(TRUE, TRUE)) %>%   # IC + p-value
        as.data.frame())) %>%
  select(generation, gene, posthoc) %>%
  unnest(posthoc) %>%
  mutate(
    signif = case_when(
      is.na(p.value)  ~ "ns",
      p.value < 0.001 ~ "***",
      p.value < 0.01  ~ "**",
      p.value < 0.05  ~ "*",
      p.value < 0.1  ~ "·",
      TRUE            ~ "ns"))   

posthoc_tw_results
```

Si volem fer un post-hoc on hi siguin absolutament totes les comparacions

```{r}
results_posthoc_tw_anova <- longdata %>%
  drop_na() %>% 
  filter(generation %in% c("Cd21")) %>%
  group_by(generation, gene) %>%
  nest() %>%
  
  # Ajust model clàssic
  mutate(model = map(data, ~ aov(value ~ sex * group, data = .x))) %>%
  
  mutate(
    posthoc = map(model, function(m) {
      
      res_list <- list()
      
      # Funció auxiliar (mateixa que ART)
      get_posthoc <- function(model, formula_emm, effect_name) {
        emm <- emmeans(model, formula_emm)
        
        raw <- pairs(emm, adjust = "none")  %>% as.data.frame()
        adj <- pairs(emm, adjust = "bonferroni") %>% as.data.frame()
        
        raw$p.raw  <- raw$p.value
        raw$p.adj  <- adj$p.value
        raw$effect <- effect_name
        
        raw
      }
      
      # 1️⃣ Interacció → simple effects
      df_int1 <- get_posthoc(m, ~  group | sex, "sex:group")
      res_list <- c(res_list, list(df_int1))
      
      # 1️⃣ Interacció → simple effects
      df_int2 <- get_posthoc(m, ~  sex | group, "group:sex")
      res_list <- c(res_list, list(df_int2))
      
      # 2️⃣ Sex (main effect)
      df_sex <- get_posthoc(m, ~ sex, "sex")
      res_list <- c(res_list, list(df_sex))
      
      # 3️⃣ Group (main effect)
      df_group <- get_posthoc(m, ~ group, "group")
      res_list <- c(res_list, list(df_group))
      
      do.call(rbind, res_list)
    })
  ) %>%
  
  select(generation, gene, posthoc) %>%
  unnest(posthoc, keep_empty = TRUE) %>%
  
  mutate(
    sig.raw = case_when(
      is.na(p.raw) ~ "ns",
      p.raw < 0.01 ~ "**",
      p.raw < 0.05 ~ "*",
      p.raw < 0.1  ~ "·",
      TRUE         ~ "ns"
    ),
    sig.adj = case_when(
      is.na(p.adj) ~ "ns",
      p.adj < 0.01 ~ "**",
      p.adj < 0.05 ~ "*",
      p.adj < 0.1  ~ "·",
      TRUE         ~ "ns"
    )
  ) %>%
  select(-p.value) %>%
  relocate(generation, gene, effect, contrast,
           group, sex, estimate, SE, df, t.ratio,
           p.raw, p.adj, sig.raw, sig.adj)

results_posthoc_tw_anova
```

## Art ANOVA

Quan tenim més de dos grups, les dades no són ni normals ni homogènies i hi ha dues variables independents, és fa **Art ANOVA**.

Aquest test l'ha fet amb R la Sofía, i l'he generalitzat per a fer totes les comprovacions alhora.

### 2 factors

Quan volem mirar si hi ha interacció entre dos factors, per exemple sexe i generació, fariem el següent:

```{r}
library(ARTool)

results_art_anova <- longdata %>%
  drop_na() %>% 
  filter(generation %in% c("Cd1", "Cd21", "CA")) %>%
  group_by(generation, gene) %>%
  nest() %>%
  mutate(
    model = map(data, ~ art(value ~ sex * group, data = .x)),
    anova_table = map(model, ~ anova(.x) %>% broom::tidy())
  ) %>%
  select(-data, -model) %>%
  unnest(anova_table) %>%
  mutate(
    signif = case_when(
      is.na(p.value)  ~ "ns",
      p.value < 0.001 ~ "***",
      p.value < 0.01  ~ "**",
      p.value < 0.05  ~ "*",
      p.value < 0.1   ~ "·",
      TRUE            ~ "ns"
    )
  ) %>%
  select(generation, gene, everything())

head(results_art_anova)
```

Un cop comprovat si hi ha interacció, en el cas que sí que n'hi hagi passem al post-hoc

#### Post-hoc ArtANOVA

El post-hoc el podem abarcar de diferents maneres. La primera, a lo bestia, seria que ens els faci tots, tan si és significatiu el ArtAnova com si no. Aquesta no seria la més correcte, però pot ser orientatiu.

```{r}
results_posthoc_art_anova <- longdata %>%
  drop_na() %>% 
  filter(generation %in% c("Cd1", "Cd21", "CA")) %>%
  group_by(generation, gene) %>%
  nest() %>%
  # Ajust ART
  mutate(model = map(data, ~ art(value ~ sex * group, data = .x))) %>%
mutate(
  posthoc = map(model, function(m) {
    res_list <- list()
    
    # 1️⃣ Sempre interacció
    m_emm <- artlm(m, "sex:group")
    res <- pairs(emmeans(m_emm, ~ group | sex), adjust = "tukey")
    res_list <- c(res_list, list(as.data.frame(res)))
    
    # 2️⃣ Sempre sex
    m_emm <- artlm(m, "sex")
    res <- pairs(emmeans(m_emm, ~ sex), adjust = "tukey")
    res_list <- c(res_list, list(as.data.frame(res)))
    
    # 3️⃣ Sempre group
    m_emm <- artlm(m, "group")
    res <- pairs(emmeans(m_emm, ~ group), adjust = "tukey")
    res_list <- c(res_list, list(as.data.frame(res)))
    
    # Combinar tots els resultats
    do.call(rbind, res_list)
  })
) %>%
  select(generation, gene, posthoc) %>%
  unnest(posthoc, keep_empty = TRUE)%>%
  mutate(
    signif = case_when(
      is.na(p.value)  ~ "ns",
      p.value < 0.001 ~ "***",
      p.value < 0.01  ~ "**",
      p.value < 0.05  ~ "*",
      p.value < 0.1   ~ "·",
      TRUE            ~ "ns")) 

head(results_posthoc_art_anova)
```

En el cas que vulguis que t'apareguin només aquelles que l'ArtANOVA sigui significatiu:

```{r, message=FALSE, warning=FALSE}
results_posthoc_art_anova <- longdata %>%
  drop_na() %>% 
  filter(generation %in% c("Cd1", "Cd21", "CA")) %>%
  group_by(generation, gene) %>%
  nest() %>%
  # Ajust ART
  mutate(model = map(data, ~ art(value ~ sex * group, data = .x))) %>%
  # Extreure p-values directament de l'anova
  mutate(
    p_group = map_dbl(model, ~ anova(.x)["group", "Pr(>F)"]),
    p_sex   = map_dbl(model, ~ anova(.x)["sex", "Pr(>F)"]),
    p_int   = map_dbl(model, ~ anova(.x)["sex:group", "Pr(>F)"])
  ) %>%
  mutate(
    posthoc = pmap(
      list(model, p_int, p_sex, p_group),
      function(m, p_i, p_s, p_g) {
        res_list <- list()  # aquí anirem afegint els resultats
        
        # 1️⃣ Interacció significativa → simple effects
        if (p_i < 0.05) {
          m_emm <- artlm(m, "sex:group")
          res <- pairs(emmeans(m_emm, ~ group | sex), adjust = "tukey")
          res_list <- c(res_list, list(as.data.frame(res)))
        }
        
        # 2️⃣ Sex significativa
        if (p_s < 0.05) {
          m_emm <- artlm(m, "sex")
          res <- pairs(emmeans(m_emm, ~ sex), adjust = "tukey")
          res_list <- c(res_list, list(as.data.frame(res)))
        }
        # 3️⃣ Group significativa
        if (p_g < 0.05) {
          m_emm <- artlm(m, "group")
          res <- pairs(emmeans(m_emm, ~ group), adjust = "tukey")
          res_list <- c(res_list, list(as.data.frame(res)))
        }
        
        # Si no hi ha res, NULL
        if (length(res_list) == 0) return(NULL)
        
        # Unim tots els resultats en un sol data.frame
        do.call(rbind, res_list)
      }
    )
  ) %>%
  select(generation, gene, posthoc) %>%
  unnest(posthoc, keep_empty = TRUE)%>%
  mutate(
    signif = case_when(
      is.na(p.value)  ~ "ns",
      p.value < 0.001 ~ "***",
      p.value < 0.01  ~ "**",
      p.value < 0.05  ~ "*",
      p.value < 0.1   ~ "·",
      TRUE            ~ "ns"
    )
  ) 

results_posthoc_art_anova
```

I ja per últim si volguèssis que sigui escalat, per tant que si la interacció és significativa només miri aquell post-hoc (el que realment és correcte) i en el cas que no que comprovi la resta:

```{r, message=FALSE, warning=FALSE}
results_posthoc_art_anova <- longdata %>%
  drop_na() %>% 
  filter(generation %in% c("Cd1", "Cd21", "CA")) %>%
  group_by(generation, gene) %>%
  nest() %>%
  # Ajust ART
  mutate(model = map(data, ~ art(value ~ sex * group, data = .x))) %>%
  # Extreure p-values directament de l'anova
  mutate(
    p_group = map_dbl(model, ~ anova(.x)["group", "Pr(>F)"]),
    p_sex   = map_dbl(model, ~ anova(.x)["sex", "Pr(>F)"]),
    p_int   = map_dbl(model, ~ anova(.x)["sex:group", "Pr(>F)"])
  ) %>%
  # Posthoc depenent de significació
  mutate(
    posthoc = pmap(
      list(model, p_group, p_sex, p_int),
      function(m, p_g, p_s, p_i) {
        if (p_i < 0.05) {
          m_emm <- artlm(m, "sex:group")
          res <- pairs(emmeans(m_emm, ~ group | sex), adjust = "tukey")
        } else if (p_g < 0.05) {
          m_emm <- artlm(m, "group")
          res <- pairs(emmeans(m_emm, ~ group), adjust = "tukey")
        } else if (p_s < 0.05) {
          m_emm <- artlm(m, "sex")
          res <- pairs(emmeans(m_emm, ~ sex), adjust = "tukey")
        } else {
          res <- NULL
        }
        if (!is.null(res)) as.data.frame(res) else NULL
      }
    )
  ) %>%
  select(generation, gene, posthoc) %>%
  unnest(posthoc, keep_empty = TRUE)%>%
  mutate(
    signif = case_when(
      is.na(p.value)  ~ "ns",
      p.value < 0.001 ~ "***",
      p.value < 0.01  ~ "**",
      p.value < 0.05  ~ "*",
      p.value < 0.1   ~ "·",
      TRUE            ~ "ns"
    )
  ) 

results_posthoc_art_anova
```

### 3 factors

En aquest cas només adjunto el que va fer la Sofia, ja que em dona errors al intentar-ho fer tant general i en el meu cas no ho necessito.

```{r, eval=FALSE}
# 3️⃣ Revisar NAs y resumen de la variable----
summary(df$NFkB)
sum(is.na(df$NFkB))  # cuántos valores faltan

## Eliminar la fila con NA en la variable donde falta el valor----
df_clean <- df[!is.na(df$NFkB), ]

# 4️⃣ Convertir las variables categóricas en factores----
# Esto siempre después de limpiar NA, para no tener filas fantasma
df_clean$diet <- factor(df_clean$diet, levels = c("REF", "HFD", "SW"))
df_clean$sex  <- factor(df_clean$sex)
df_clean$stimulation  <- factor(df_clean$stimulation)

## Comprobacion del dataset----
str(df_clean) #comprueba como es tu dataframe, por qué variables está compuesto y así, para ver que tus datos han sido procesados como lo que deberian ser, factores, números etc.


# 5️⃣ Ejecutar ART ANOVA----
m <- art(NFkB ~ diet * sex * stimulation, data = df_clean)

## Revisar resultados del artanova----
anova(m) #ANOVA no parametrico multifactorial basado en Aligned Rank Transform (ART) con tests tipo III
        #no asume normalidad, permite interacciones, equivalente conceptualmente a un ANOVA factorial clásico
        #Si la interacción de orden superior es significativa, no interpretar los efectos de orden inferior de forma aislada

# 6️⃣ Post-hoc----
library(emmeans)

##Con bucle----
aov_res <- anova(m)

p_3way <- aov_res["diet:sex:stimulation", "Pr(>F)"]
p_ds   <- aov_res["diet:sex", "Pr(>F)"]
p_dst  <- aov_res["diet:stimulation", "Pr(>F)"]
p_sst  <- aov_res["sex:stimulation", "Pr(>F)"]
p_diet <- aov_res["diet", "Pr(>F)"]

if (p_3way < 0.05) {
  
  # Interacción triple significativa
  m_emm <- artlm(m, "diet:sex:stimulation")
  posthoc <- pairs(
    emmeans(m_emm, ~ diet | sex * stimulation),
    adjust = "tukey"
  )
  
} else if (p_dst < 0.05) {
  
  # No hay triple, pero sí interacción doble relevante
  m_emm <- artlm(m, "diet:stimulation")
  posthoc <- pairs(
    emmeans(m_emm, ~ diet | stimulation),
    adjust = "tukey"
  )
} else if (p_ds < 0.05) {
  
  # No hay triple, pero sí interacción doble relevante
  m_emm <- artlm(m, "diet:sex")
  posthoc <- pairs(
    emmeans(m_emm, ~ diet | sex),
    adjust = "tukey"
  )
}  else if (p_diet < 0.1) {
    
    m_emm <- artlm(m, "diet")
    
    posthoc <- pairs(
      emmeans(m_emm, ~ diet),
      adjust = "tukey"
    )
} else {
    posthoc <- NULL
}

# Si hay post-hoc, extraer y guardar
if (!is.null(posthoc)) {
  
  posthoc_df <- as.data.frame(posthoc)
  
  write.csv(
    posthoc_df,
    here("output", "Posthoc_results.csv"),
    row.names = FALSE
  )
}
```

# Correlacions

Per a correlacionar diferents variables. És important en aquest cas tenir les dades de manera que a cada fila hi hagi les dades de cada observació, i a les columnes les variables a correlacionar. Per exemple en el meu cas m'interessa no només correlacionar els valors dels gens, sinó correlacionar també els valors dels gens de la mare amb els valors del gen de la cria. Llavors he de modificar el dataset per a posar les dades de les cries seguides de les dades de les mares, a la mateixa fila, i les columnes anomenar-les gen_1_M i gen_1_cd21, per exemple. En el meu cas faré servir les mateixes dades que fins ara, però les hem de re-organitzar a l'excel abans. En el cas de cries que venen de la mateixa mare, es pot o duplicar la observació de la mare (jo em decantaria cap a aquí), o fer una mitjana dels valors de les cries.

En el cas que veureu només he posat una cria per mare per simplificar-ho. En el meu cas algunes de les generacions de cries els falta un grup per ser igual al de les mares. No passa res, es deixa buit i com que a la correlació ja fa les comparacions per parelles, no ens eliminarà l'obervació completa si falta algun valor.

Importem les dades i les convertim a matriu. en aquest cas NO ho convertim a format long.

```{r}
raw_data_corr <- read_excel(here("Basic", "data", "PCR.xlsx"),  sheet = "for_correlation")
head(raw_data_corr)

cor_data <- raw_data_corr %>% 
  select(where(is.numeric)) %>% 
  as.matrix()
skim(cor_data)
cor_matrix <- cor(cor_data, method = "spearman", use="pairwise.complete.obs" )
```

El default és Pearson, normalment es fa servir **Spearman**. En aquest cas tant simple ja tindriem feta la matriu de correlacions. `use="pairwise.complete.obs"` d'aquesta manera només elimina NA quan fa aquella comparació, no en la resta.

Altres observacions inicials interessants pot ser una matriu de scatter-plots

```{r}
pairs( x = cor_data )
```

Per triar quines vols observar

```{r}
pairs( formula = ~ gene_1_M + gene_1_Cd1 + gene_1_Cd21 + gene_1_CA,
       data = cor_data)
```

O potser només vols correlacionar dues variables del teu interés, en aquest cas ha de ser en un dataframe:

```{r}
cor(x=raw_data_corr$gene_1_M, y=raw_data_corr$gene_1_Cd21, method = "spearman", use="pairwise.complete.obs")
```

Per a obtenir la matriu de correlació, la matriu amb els pvalors i la matriu amb el nombre d'observacions (el que ens donaria l'SPSS en una sola matriu), fem servir un paquet:

```{r, warning=FALSE, message=FALSE}
library(Hmisc)
correlation <- rcorr(cor_data ,type = "spearman")

#per treballar dins de R
cor_matrix <- correlation$r
head(cor_matrix)

p_matrix <- correlation$P
head(p_matrix)
```

I si les volem exportar:

```{r, eval=FALSE}
cor_matrix_exp <- correlation$r %>% 
  as.data.frame() %>% 
  rownames_to_column(var = "Variable")

p_matrix_exp <- correlation$P %>% 
  as.data.frame() %>% 
  rownames_to_column(var = "Variable")

n_matrix_exp <- correlation$n %>% 
  as.data.frame() %>% 
  rownames_to_column(var = "Variable")

write_xlsx(list(
  Correlation = cor_matrix_exp,
  P_values    = p_matrix_exp,
  n_matrix = n_matrix_exp
), here("Basic", "data", "correlation_results.xlsx"))

```

Per a fer els gràfics hi ha moltes maneres. Una molt fàcil, que a més ja t'ordena sol és amb el paquet `corrplot` .

```{r}
library(corrplot)
corrplot(cor_matrix) #una altre manera d'observar
```

I sempre ho podem fer més maco:

```{r}
corrplot(
cor_matrix,
method = "circle",      # altres: "circle", "square", "ellipse", "shade", "number"
type = "lower",        # només triangle superior
order = "hclust",      # agrupa per clusters
tl.col = "black",   # colors dels labels
tl.srt = 45,           # angle labels
col = colorRampPalette(c("#6D9EC1", "white", "#E46726"))(200),
mar = c(0,0,1,0),
addgrid.col = NA,# ← treu les línies de fons
diag = FALSE,
p.mat = p_matrix, sig.level = 0.05,
insig = "label_sig",    # mostra '*'
pch.cex = 1
)
```

O mostrar només les significatives (en el nostre cas amb les dades reals no us ho recomano ja que et quedes amb 4 observacions):

```{r}
corrplot(
cor_matrix,
method = "circle",      # altres: "circle", "square", "ellipse", "shade", "number"
type = "lower",        # només triangle superior
order = "hclust",      # agrupa per clusters
tl.col = "black",   # colors dels labels
tl.srt = 45,           # angle labels
col = colorRampPalette(c("#6D9EC1", "white", "#E46726"))(200),
mar = c(0,0,1,0),
addgrid.col = NA,# ← treu les línies de fons
diag = FALSE,
p.mat = p_matrix, sig.level = 0.05,
insig = "blank",  
pch.cex = 1
)
```

Tot i així si ho volem controlar del tot amb ggplot, i que s'assembli a les que fem fins ara. Us ho explico a Gràfics - Heatmap correlacions.
