---
title: "Extra gràfics"
editor: visual
---

Benvinguts al "dumpster". Aquí afegiré totes aquelles fucnions que no siguin òptimes però que no vulgui oblidar. Per a vosaltres segurament no serà gaire útil.

## PCR

En el cas de la PCR, vam començar fent els gràfics posant la mitjana i el error amb un altre dataset calculat prèviament. És més còmode fer-ho tot directament del mateix, per tant no recomano aquesta opció.

Abans de res hem de crear un dataset que contingui la mitjana i error estàndard de cada grup per cada gen dins de cada generació.

```{r, eval=FALSE}
# Compute summary stats per a afegir al gràfic-------
summary_data <- longdata %>%
  na.omit() %>%
  group_by(generation, gene, group) %>% 
  summarise(
    mean = mean(value), #calculem mitjana
    se = sd(value)/sqrt(n()), #calculem error estàndard
    .groups = "drop" 
  )

summary_data$gene <- factor(summary_data$gene, levels = gene_order)
```

Ja podem fer el gràfic

```{r, eval=FALSE}
#GRÀFIC BO TOTALS------
ggplot <- longdata %>% #dataset a graficar en format "long"
  na.omit() %>% #no tenir en compte els NA
  ggplot(aes(x=group, y=value, colour=group))+ 
  geom_jitter()+ #gràfic punts
  scale_x_discrete(limits = c("REF", "P", "G", "S","PGS"), 
                   expand = expansion(add = 1))+ #afegir espai entre grups
  facet_grid(generation~gene, 
             labeller = labeller(gene = gene_order, generation = generation_name))+ #ordre 
  geom_hline(yintercept = 100, color = "black",linetype = "dotted", linewidth = 0.5)+
  geom_errorbar(data = summary_data, 
                aes(x = group, y = mean, ymin = mean - se, ymax = mean + se, width = 0.25))+ #afegir barres d'error
  geom_errorbar( #afegir línia mitjana
    data = summary_data,
    aes(x = group,
        ymin = mean,
        ymax = mean,
        colour = group),
    width = 0.8,
    inherit.aes = FALSE,
    linewidth = 1)+ 
  scale_colour_manual(values=colors, 
                      breaks = c("REF", "P", "G", "S", "PGS"))+ 
  labs(title= "PCR small intestine", 
       x= "Group", 
       y= "Relative mRNA levels (%)",
       colour= "Group")+  
  theme(plot.title = element_text(hjust = 0.5), 
        strip.text.x = element_text(size = 12),
        strip.text.y = element_text(size = 12, hjust = 0.75),
        strip.background = element_blank(),
        panel.spacing = unit(0.5, "cm")) #espai entre els mini gràfics

ggplot
```