---
title: "Heatmap"
editor: visual
---

## Heatmap log~2~(FC) individus

Per a fer un heatmap amb augment o disminució de concentracions respecte al grup REF amb la significància, la qual tenim en una altre taula d'excel.

On ho vaig aprendre: <https://youtu.be/369PHkv1fPg?feature=shared>. S'utilitza la llibreria `pheatmap`.

```{r, warning=FALSE, message=FALSE}

#Carregar els paquets bàsics -------
library(tidyverse)
library(here)
library(readxl)
library(janitor)
library(skimr)
library(pheatmap) #HEATMAPS

#Importar dades i preprarar-les-------
raw_data <- read_excel(here("Basic", "data", "metab.xlsx")) 
data <- raw_data %>% 
  mutate(across(c(group, sex, rat, generation), as.factor)) %>% 
  select(-sex, -generation)

skim(data)
```

-   Com que en aquest cas no ens importa ni el sex ni la generació fem que no estiguin al dataset i no ens la liin les eliminem `select(-sex, -generation)`.

S'ha de tenir en compte que a vegades al importar dades de l'excel, sobretot si s'han fet alguns càlculs, pot ser que importis valors `0` que realment son `NA`. Si és el cas es pot netejar amb `replace(. == 0, NA)` .

### Transformem les dades a log2(FC)

En el cas de que tinguem els valors per cada observació, primer haurem de calcular el log~2~(FC) de les dades. En aquest cas cada rata apareixerà al heatmap, però també es podria fer amb les mitjanes, en el meu cas les vaig importar directament a l'excel.

També s'ha de tenir en compte que si volem fer arbres al heatmap no pot haver-hi cap valor buit, per tant quan no hi hagi observació, es posarà la mitjana del valor dins del grup (això s'ha de parlar i decidir en cada experiment, simplement modificar per que es substitueix).

```{r}
data_log2<- data %>% 
  group_by(group) %>% 
  mutate(across(
    where(is.numeric),
    ~ ifelse(is.na(.), mean(., na.rm = TRUE), .)
  )) %>%  
  ungroup() %>%  
  mutate(across(
      3:last_col(), #canviar depenent de les variables que tingueu
      ~ .x / mean(.x [group == "REF"], na.rm = TRUE)
    )) %>% 
  mutate(across(3:last_col(), log2)) 

head(data_log2)
```

-   Agrupem per grup, canviem els NA per la mitjana del metabolit dins del seu grup i desagrupem

    `group_by(group) %>%  mutate(across( where(is.numeric), ~ ifelse(is.na(.), mean(., na.rm = TRUE), .) )) %>% ungroup() %>%`

-   Fem el FoldChange (aquell valor dividit entre la mitjana de REF

    `mutate(across( 3:last_col(), ~ .x / mean(.x [group == "REF"], na.rm = TRUE) )) %>%`

-   Apliquem el logaritme amb base 2

    `mutate(across(3:last_col(), log2))`

En el nostre cas, les dades les hem importat amb les rates a les files i els metabolits a les columnes. En el nostre heatmap ho volem al revés per tant ho transposarem.

```{r}
data_HM <- data_log2 %>%
  select(-group) %>%              # ️eliminar columna group
  column_to_rownames("rat") %>%   # rat → rownames
  t() %>%                         # transposar
  as.matrix()

head(data_HM)
```

Ja ho tenim preparat per a fer el heatmap.

### Afegim files d'annotació

Per a afegir files amb el codi de color del grup i del sexe, primer creem un dataset que contingui només aquestes files.

```{r}
annotation_col <- raw_data %>%
  select(rat, group, sex) %>%             # només les columnes necessàries
  column_to_rownames(var = "rat")         # rat → rownames
```

Determinem els colors dels grups

```{r}
group_colour <- c("REF" = "#999999",   # Grey
            "PGS" = "#1b9e77",   # Green 1
            "S" = "#66a61e")   # Green 2

sex_colour <- c("M" = "lightblue",
            "F" = "lightpink")

annotation_colors <- list(group = group_colour, sex=sex_colour)
```

### Heatmap

I finalment ja podem fer el heatmap, indicant totes les característiques:

```{r}
heatmap<-pheatmap(data_HM,
                  color=colorRampPalette(c('red','white','green'))(100),
                  breaks = seq(-max(abs(data_HM)),  max(abs(data_HM)), length.out = 101),
                  fontsize_col=8,
                  fontsize_row = 6,
                  show_rownames=T,
                  cluster_cols = T, #arbre rates
                  cluster_rows = F, #arbre metabolits
                  angle_col = 0,
                  fontsize_number = 10,
                  main = "Heatmap log2(FC)",
                  annotation_col = annotation_col,
                  annotation_colors = annotation_colors)
heatmap
```

-   L'argument `breaks = seq(-max(abs(mat_data)), max(abs(mat_data)), length.out = 101)` automatitza que el rang de colors va del valor absolut més alt al més baix (sent el mateix ja que si no el 0 no seria blanc).

    -   Abans calculava previament els valors i els colocava. `min(mat_data, na.rm = TRUE)`i `max(mat_data, na.rm = TRUE)`.

## Heatmap log~2~(FC) mitjanes

Un altre tipus de heatmap interessant (sobretot si tenim molts grups), és fer un heatmap però que ensenyi el valor mitjà de cada grup i el seu augment o disminució respecte al grup referència. D'aquesta manera també podem afegir la significància.

```{r, warning=FALSE, message=FALSE}
#Carregar els paquets bàsics -------
library(tidyverse)
library(here)
library(readxl)
library(janitor)
library(skimr)
library(broom)
library(pheatmap) #HEATMAPS


#Importar dades i preprarar-les-------
raw_data <- read_excel(here("Basic", "data", "metab_all.xlsx")) 
data <- raw_data %>% 
  mutate(across(c(group, sex, rat, generation), as.factor))

skim(data)

#convertim a long
longdata <- data %>% 
  pivot_longer(cols="Glycemia_AUC":"Irisin", names_to="metabolite", values_to = "value" ) %>% 
  mutate(
    group = factor(group, 
                   levels = c("REF", "P", "G", "S", "PGS")), 
    generation = factor(generation, 
                        levels = c( "M", "Cd1", "Cd21", "CA")))

head(longdata) 
```

### Dataset estadística

Comencem fent l'estadística. En aquest cas ja he comprovat que no son normals per tant fem U-Mann Whitney (CA = 2 grups) i Kruskal-Wallis (M, Cd1, Cd21 \> 2 grups).

```{r}
results_kruskal <- longdata %>%
  filter(generation %in% c("M", "Cd1", "Cd21")) %>%
  group_by(generation, metabolite) %>%
  group_map(~ {
    # Kruskal–Wallis test
    model <- kruskal.test(value ~ group, data = .x)
    # tidy del test
    tidy_model <- tidy(model) %>%
      mutate(
        generation = .y$generation,
        metabolite = .y$metabolite,
        df = parameter 
      ) %>%
      select(generation, metabolite,df,statistic,p.value)
  }) %>%
  bind_rows() %>% 
  mutate(
    signif = case_when(
      is.na(p.value)  ~ "ns",
      p.value < 0.001 ~ "***",
      p.value < 0.01  ~ "**",
      p.value < 0.05  ~ "*",
      p.value < 0.1  ~ "·",
      TRUE            ~ "ns"))

results_kruskal

library(rstatix)
posthoc_dunn <- longdata %>%
  filter(generation %in% c("M", "Cd1", "Cd21")) %>%
  group_by(generation, metabolite) %>%
  dunn_test(
    value ~ group,
    p.adjust.method = "bonferroni")

posthoc_dunn

results_umw <- longdata %>%
  filter(generation == "CA") %>%
  group_by(metabolite) %>%
  wilcox_test(value ~ group) #el que dona R per defecte

results_umw
```

Seguidament fem els data.frames de la significància. Hem d'afgefir una columna en els dos casos per a que sigui com a referència vs referència i li diem que ho ompli amb `NA`. Sinó no ens ho deixarà unir amb la de les dades!

En el cas del Kruskal, com que tenim tots els grups contra tots els grups, i només ens interessen REF vs els altres, filtrem que el grup1 que ens comprar sigui només REF, així eliminem la resta.

```{r}
#U-Mann Whitney
sig_umann <- results_umw %>% 
  select(metabolite, group2, p) %>% 
  mutate(generation = "CA") %>% 
  rename(p.adj = p)

ref_rows_umann <- sig_umann %>%
  distinct(generation, metabolite) %>%   # totes les combinacions
  mutate(group2 = "REF", p.adj = NA)

#Kruskal-Wallis
sig_krus <- posthoc_dunn %>% 
  select(generation, metabolite, group1, group2, p.adj) %>% 
  filter(group1=="REF") %>% 
  select(-group1) 

ref_rows_krus <- sig_krus %>%
  distinct(generation, metabolite) %>%   # totes les combinacions
  mutate(group2 = "REF", p.adj = NA)

# Combinar tots els datasets
sig <- bind_rows(sig_umann, sig_krus, ref_rows_krus, ref_rows_umann) %>%
  arrange(generation, metabolite, group2) %>% 
  rename(group=group2)

head(sig)
```

Fem la matriu que apareixerà al heatmap, amb com apareixerà la significància i wide perquè el heatmap serà en format wide.

```{r}
mat_sig <- sig %>%  
  mutate(p.adj = case_when(
    is.na(p.adj)  ~ "",
    p.adj < 0.05 ~ "*",
    p.adj >= 0.05 & p.adj <= 0.1 ~ "·",
    p.adj > 0.1 ~ "")) %>% 
  pivot_wider(names_from="metabolite", values_from="p.adj") %>% 
  mutate(id = paste(generation, group, sep = "_")) %>% 
  column_to_rownames(var = "id") %>% 
  select(-generation, -group) %>% 
  t()%>%                         # transposar
  as.matrix()

head(mat_sig)
```

### Dataset dades

Fem els data.frames de les dades convertides a log2(FC)

```{r}
mean_data <- longdata %>% 
  group_by(generation, group, metabolite) %>% #que ho faci tot dins de la mateixa 
  summarise(mean = mean(value, na.rm = TRUE), .groups = "drop")

mat_data <- mean_data %>%  
  pivot_wider(names_from="metabolite", values_from="mean") %>%
  group_by(generation) %>% 
  mutate(across(
    2:last_col(),
    ~ .x / .x [group == "REF"]
  )) %>%  #FC
  ungroup() %>% 
  mutate(across(3:last_col(), log2)) %>%  #log2
  mutate(id = paste(generation, group, sep = "_")) %>% 
  column_to_rownames(var = "id") %>% 
  select(-generation, -group) %>%
  t()%>%                         # transposar
  as.matrix()

head(mat_data)
```

Creem les columnes d'anotació, en aquest cas grup i generació. També creem un `id`, que serà el nom de columna, on unim el grup i la generació.

```{r}
group_colour <- c("REF" = "#999999",   # Grey
                  "PGS" = "#1b9e77",   # Green 1
                  "S" = "#66a61e",   # Green 2
                  "G" = "#a6d854",   # Green 3
                  "P" = "#d9f0a3")   # Green 4


gen_colour <- c("M" = "#7B3FBF",
                "Cd1" = "#87CEEB",
                "Cd21" = "#4169E1",
                "CA" = "#000080")

annotation_colors <- list(group = group_colour, generation=gen_colour)


annotation_col <- mean_data %>%  
  pivot_wider(names_from="metabolite", values_from="mean") %>% 
  mutate(id = paste(generation, group, sep = "_")) %>%
  select(id, group, generation) %>%             
  column_to_rownames(var = "id")         

```

### Heatmap

Per a que el heatmap quedi be, la matriu de significància i de dades ha de ser de la mateixa mida i estar ordenada igual!!

```{r}
mat_sig <- mat_sig[, colnames(mat_data)] #mateix ordre

heatmap<-pheatmap(mat_data,
                  color=colorRampPalette(c('red','white','green'))(100),
                  breaks = seq(-max(abs(mat_data)),  max(abs(mat_data)), length.out = 101),
                  fontsize_col=6,
                  fontsize_row = 6,
                  show_rownames=T,
                  cluster_cols = F,
                  cluster_rows = F,
                  angle_col = 45,
                  fontsize_number = 10,
                  main = "Heatmap log2(FC)",
                  annotation_col = annotation_col,
                  annotation_colors = annotation_colors,
                  display_numbers = mat_sig,  # afegir sinificació
                  number_color = "black",
                  cellwidth = 15,     # Prova ajustar-ho segons la mida del gràfic
                  cellheight = 10,    # Ajust segons la llegibilitat
                  gaps_col = c(5, 9, 14))
                  #gaps_row = c(37, 58))  # separació entre files
heatmap #guardar width 500, height 2000, no mantenir escala

```

En el cas que ens interessin els arbres i per tant no ens interessi el grup referència com a comparació:

```{r}
mat_data<- mat_data[, !grepl("_REF$", colnames(mat_data))]
mat_sig<- mat_sig[, !grepl("_REF$", colnames(mat_sig))]

heatmap<-pheatmap(mat_data,
                  color=colorRampPalette(c('red','white','green'))(100),
                  breaks = seq(-max(abs(mat_data)),  max(abs(mat_data)), length.out = 101),
                  fontsize_col=6,
                  fontsize_row = 6,
                  show_rownames=T,
                  cluster_cols = T,
                  cluster_rows = F,
                  angle_col = 45,
                  fontsize_number = 10,
                  main = "Heatmap log2(FC)",
                  annotation_col = annotation_col,
                  annotation_colors = annotation_colors,
                  display_numbers = mat_sig,  # afegir sinificació
                  number_color = "black",
                  cellwidth = 15,     # Prova ajustar-ho segons la mida del gràfic
                  cellheight = 10)    # Ajust segons la llegibilitat
```

I fins aquí els dos tipus de heatmap per dades!
