---
title: "Patchwork i funcions"
editor: visual
---

Si us hi heu fixat, al fer servir el facet_grid o el facet_wrap en els gràfics anteriors, tot s'observa igual. Els eixos són els mateixos, independentment de les mostres, tant l'y com l'x, per tant si un d'ells no té un grup és igual, deixa l'espai. A més a més no ens ensenya l'eix de la y en tots els gràfics, només el de l'esquerra. Això està bé de manera prèvia, però no per a publicar.

Per a solucionar-ho, i per a que no haguem d'estar fent els gràfics un a un i després ajuntant-los a power point, farem servir `funcions` i la llibreria `patchwork`.

Funciona de la següent manera: codifiquem totes les característiques en vectors fora del gràfic, i li indiquem a la funció que tregui la informació d'aquell vector. Per tant si volem canviar alguna característica la funció no l'hem de tocar, simplement hem de tocar el vector. Per altre banda al cridar la funció li direm quines variables volem expressar i si volem que ens agafi l'estadística de quin test ho ha de fer.

El `patchwork` funciona de manera que ens fa una graella, li podem indicar les mides, i ens va posant un gràfic a cada espai. D'aquesta manera tots tindran la mateixa mida i estaràn alineats. Per el que he hagut de fer em funciona bé.

Hi ha altres coses a tenir en compte, que jo he anat solucionant a la meva manera, segurament hi hauria millors maneres però em funciona. Comencem.

## Llibreries i dades 

Farè servir les dades de luminex explicades als càlculs, concretament amb totes les variables calculades, baixades en format long. Torno a fer 5 cèntims de com funcionen els grups: *Tenim dos grups diferents: REF i DIET; tres teixits diferents: HCC, HMLN, RI; dos sexes: M i F; i 20 rates diferents, repetides pels diferents teixits*.

```{r, message=FALSE, warning=FALSE}
library(tidyverse) #conté 9 paquets d'edició i visualització 
library(here) #al treballar en un projecte
library(readxl) #per importar dades que estan en un fitxer d'excel
library(janitor) #ajudar a netejar les dades
library(skimr) #per obtenir un resum de les dades complert
library(broom) #poder fer servir funcions com tidy
library(rstatix) #funcions d'estadística
library(writexl) #descarregar excels
library(ARTool) #ArcANOVA
library(emmeans) #post-hocs
library(Hmisc) #Correlacions
library(patchwork) #Unir gràfics
library(ggpubr) #Significància al gràfic

raw_data <- read_excel(here("Basic", "data", "luminex_long.xlsx"))

longdata <- raw_data %>% 
  mutate(across(c(group, sex, rat, tissue), as.factor)) 
skim(longdata)
```

## Informació als vectors

Com ja he anat dient: NO MODIFIQUEM EL DATASET, modifiquem els vectors que ho codifiquen. Creem els de l'ordre, color, nom, etc.

```{r}
theme_set(theme_classic()) 

group_order <- c("REF", "DIET")

group_color <- c("REF" = "#5c5c5c",   
                 "DIET" = "salmon") 

group_sex <- c("REF_M", "REF_F", " ", "DIET_M", "DIET_F")

sex_color <- c("REF_M" = "#515151",   
               "REF_F" = "#959595",
               "DIET_M" = "#c66264",   
               "DIET_F" = "#fca69c")  


group_sex_name <- c("REF_M" = "Reference (M)",   
                    "REF_F" = "Reference (F)",
                    "DIET_M" = "Diet (M)",   
                    "DIET_F" = "Diet (F)",
                    " " = " ")  

tissue_name <- c(
  HCC   = "Cecal Content",
  RI = "Gut Wash",
  HMLN= "Mesenteric Lymph Nodes")

variable_name <- c(
  IgA = "IgA",
  IgG = "IgG",
  IgM = "IgM",
  IgG1 = "IgG1",
  IgG2a = "IgG2a",
  IgG2b = "IgG2b",
  IgG2c = "IgG2c",
  Ig_total = "Total Ig",
  perc_IgA = "%IgA",
  perc_IgG = "%IgG",
  perc_IgG1 = "%IgG1",
  perc_IgG2a = "%IgG2a",
  perc_IgG2b = "%IgG2b",
  perc_IgG2c = "%IgG2bc",
  perc_IgM = "%IgM",
  perc_Th1 = "%Th1",
  perc_Th2 = "%Th2",
  Th1 = "Th1",
  Th2 = "Th2",
  Th1vsTh2 = "Th1/Th2")

conc <- c(
  HCC   = "(pg/mL)",
  RI = "(μg/mL)",
  HMLN= "(ng/mL)")
```

Tot i que encara no tenim el `group_sex`al nostre dataset, ho tindrem posteriorment, per tant ho codifiquem ja. Per altre banda, ggplot no és capaç de deixar-nos espais entre dos grups més grans que la resta, per tant codificarem un grup extra buit `" "`.

En el meu cas les dades de diferents teixits tenien diferent concentració, així que la vaig codificar d'aquesta manera. Si sempre és la mateixa concentració es pot determinar directament dins la funció.

## Gràfics títol i anotacions

Per a posar títols de fila i columna, o anotacions, al `patchwork` directament, la solució que he trobat és crear gràfics buits i cridar-los posteriorment. Veureu dos tipus de `label`:

-   `label = tissue_name[["HCC"]]` em crida el nom de `"HCC"` codificat al vector `tissue_name`
-   `label = "T.test, Homogeneity var = F"` m'escriu el que posi entre `""`

```{r}
title_HCC <- ggplot() +
  annotate("text", x = 0, y = 0.5, label = tissue_name[["HCC"]], 
           angle = 90, hjust = 0.5, vjust = 0.5, size = 4) +
  theme_void()

title_RI <- ggplot() +
  annotate("text", x = 0, y = 0.5, label = tissue_name[["RI"]], 
           angle = 90, hjust = 0.5, vjust = 0.5, size = 4) +
  theme_void()

title_HMLN <- ggplot() +
  annotate("text", x = 0, y = 0.5, label = tissue_name[["HMLN"]], 
           angle = 90, hjust = 0.5, vjust = 0.5, size = 4) +
  theme_void()

subtitle_ttest <- ggplot() +
  annotate("text", x = 0, y = 0.2,
           label = "T.test, Homogeneity var = F",
           angle = 90, hjust = 0.5, vjust = 0.5, size = 3) +
  theme_void()

subtitle_umw <- ggplot() +
  annotate("text", x = 0, y = 0.2,
           label = "U-Mann Whitney",
           angle = 90, hjust = 0.5, vjust = 0.5, size = 3) +
  theme_void()
```

## Estadística

Un cop ja haguem fet tots els tests necessaris i sapiguem de quin volem treure l'estadística, els codifiquem a aquest script. La funció posterior està feta de manera que ens agafarà la columna p.value i ens ho imprimirà. Per tal de que surtin només 3 decimals o \<0.001 i \<0.0001, ho modifiquem al crear la columna.

```{r}
#U-Mann Whitney
results_umw <- longdata %>%
  group_by(tissue, variable) %>%
  wilcox_test(value ~ group) %>% 
  mutate(p.value = case_when(
    p >= 0.001 ~ sprintf("%.3f", p),       # deixa el valor tal qual, 3 decimals 
    p < 0.001 & p >= 0.0001 ~ "<0.001",  # entre 0.001 i 0.0001
    p < 0.0001 ~ "<0.0001"             # menor que 0.0001
  )) %>% 
  mutate(sig = case_when(
    p >= 0.05 ~ NA,        
    p < 0.05 & p >= 0.001 ~ "*",
    p < 0.001 & p >= 0.0001 ~ "**",  # entre 0.001 i 0.0001
    p < 0.0001 ~ "***"             # menor que 0.0001
  ))

#Ttest
results_ttest <- longdata %>%
  group_by(tissue, variable) %>%
  summarise(
    # fer t-test i guardar el resultat
    t_res = list(t.test(value ~ group, var.equal = F, alternative = "two.sided", conf.level=0.95)), #canviar a F si equal variances not assumed ; paired = F, es separen les variables amb ,
    .groups = "drop"
  ) %>%
  rowwise() %>%
  mutate(
    group1 = sub("mean in group ", "", names(t_res$estimate)[1]),
    group2 = sub("mean in group ", "", names(t_res$estimate)[2]),
    t = t_res$statistic,
    df = t_res$parameter,
    mean_diff = diff(t_res$estimate),  # Mean difference (group1 - group2)
    std_error = abs(mean_diff) / abs(t),  # Std. Error Difference
    p_one_sided = t_res$p.value / 2,
    p_two_sided = t_res$p.value,
    sig = case_when(
      is.na(t_res$p.value)        ~ "ns",
      t_res$p.value < 0.001       ~ "***",
      t_res$p.value < 0.01        ~ "**",
      t_res$p.value < 0.05        ~ "*",
      t_res$p.value < 0.1  ~ "·",
      TRUE                  ~ "ns"), #no cal, per visualitzar-ho millor
    conf_low = t_res$conf.int[1],
    conf_high = t_res$conf.int[2]
  ) %>%
  select(tissue, variable,group1, group2, t, df, p_one_sided, p_two_sided, sig, mean_diff, std_error) %>% 
mutate(p.value = case_when(
  p_two_sided >= 0.001 ~ sprintf("%.3f", p_two_sided),       # deixa el valor tal qual
  p_two_sided < 0.001 & p_two_sided >= 0.0001 ~ "<0.001",  # entre 0.001 i 0.0001
  p_two_sided < 0.0001 ~ "<0.0001"             # menor que 0.0001
  )) %>% 
  mutate(sig = case_when(
    p_two_sided >= 0.05 ~ NA,        
    p_two_sided < 0.05 & p_two_sided >= 0.001 ~ "*",
    p_two_sided < 0.001 & p_two_sided >= 0.0001 ~ "**",  # entre 0.001 i 0.0001
    p_two_sided < 0.0001 ~ "***"             # menor que 0.0001
  ))
```

#  Funcions

Com ja us he dit cridarem els gràfics a partir de funcions. Totes les d'aquest script són de barres, i n'he creat de diferents depenent de si vull estadística o no, si es tracta de una concentració o un percentatge, i si vull que em separi per sexes o no.

## Funció per grup (concentració)

```{r}
plot_bar <- function(vars, tiss) {
  plots <- map(vars, function(var){
    data_plot <- longdata %>% 
      filter(variable == var, tissue == tiss) %>% 
      na.omit()
    
    ggplot(data_plot, aes(x = group, y = value, colour = group)) +
      geom_jitter(alpha = 0.5, width = 0.12) +
      scale_x_discrete(
        limits = group_order,
        expand = expansion(add = 1)) +
      scale_y_continuous(
        limits = c(0, NA),
        expand = expansion(mult = c(0, 0.05))) +
      stat_summary(fun = mean, geom = "col", width = 0.5, fill = NA, linewidth = 0.6) +
      stat_summary(fun.data = mean_se, geom = "errorbar", width = 0.25, linewidth = 0.6) +
      scale_colour_manual(values = group_color, breaks = group_order) +
      labs(
        x = NULL,
        y = paste0("[ ", variable_name[[var]], " ] ", conc[[tiss]]),
        colour= "Group")+
      theme(
        plot.title = element_text(hjust = 0.5),
        strip.background = element_blank(),
        panel.spacing = unit(0.5, "cm"),
        aspect.ratio = 1.75)
  })}
```

Quan cridem a la funció (`function(vars, tiss)`) ens demanarà la informació de quines variables agafem i quins teixits. La funció està dividida en dues parts:

-   `data_plot <-` filtrarà les dades que li he demanat
-   `ggplot(data_plot, aes())` agafarà aquestes dades filtrades i ens crearà els gràfics.

A `scale_x_discrete` no posem `breaks`, ja que sinó ens apareixerien sempre tots els grups, i com que no tots els tenen, no ho volem.

A `labs(y = paste0("[ ", variable_name[[var]], " ] ", conc[[tiss]]))`, ens està agafant la informació de quina concentració és depenent del teixit que li hem indicat i ens la imprimeix.

### Cridar la funció

Per a cridar la funció:

```{r}
Ig_all <- wrap_plots(
  c(title_HCC,
    plot_bar(vars = c("Ig_total","IgA","IgM","IgG","IgG1","IgG2a","IgG2b","IgG2c"), tiss = "HCC"),
    title_RI,
    plot_bar(vars = c("Ig_total","IgA","IgM","IgG","IgG1","IgG2a","IgG2b","IgG2c"), tiss = "RI"),
    title_HMLN,
    plot_bar(vars = c("Ig_total","IgA","IgM","IgG","IgG1","IgG2a","IgG2b","IgG2c"), tiss = "HMLN")),
  nrow = 3,
  ncol = 9,
  guides = "collect") +
  plot_layout(heights = c(1,1,1), 
              widths = c( 0.05, 0.25, 0.25, 0.25, 0.25, 0.25, 0.25, 0.25, 0.25))

Ig_all
```

Per a que ens vagin quedant els gràfics que volem hem de fer un vector que ens els vagi cridant en l'ordre que volem. Primer els de HCC, despres els de RI i finalment els de HMLN. A més abans de cada teixit posaré els títols, cridant aquell gràfic "buit" que hem creat. Com que vull que apareguin cada teixit per fila poso que vull 3 files i 9 columnes (tinc 1 títol i 8 gràfics per columna). Només vull una llegenda així que li dic que `guides = "collect"`. Finalment per a controlar quan ocupa cada gràfic li direm les mides de les alçades i de les amplades (menys per la primera que és el títol i més per als gràfics). Si en aquest últim no posèssiu el mateix nombre que teniu a ncol, repetiria el vector desde l'inici i sortiria extrany. Tingueu-ho en compte.

## Funció per grup (percentatges)

En aquest cas només vull que a l'eix de les y m'aparegui el nom de la variable. La manera més fàcil que vaig trobar va ser crear una nova funció i canviar-ho.

```{r}
plot_bar_perc <- function(vars, tiss) {
  plots <- map(vars, function(var){
    data_plot <- longdata %>% 
      filter(variable == var, tissue == tiss) %>% 
      na.omit()
    
    ggplot(data_plot, aes(x = group, y = value, colour = group)) +
      geom_jitter(alpha = 0.5, width = 0.12) +
      scale_x_discrete(
        limits = group_order,
        expand = expansion(add = 1)) +
      scale_y_continuous(
        limits = c(0, NA),
        expand = expansion(mult = c(0, 0.05))) +
      stat_summary(fun = mean, geom = "col", width = 0.5, fill = NA, linewidth = 0.6) +
      stat_summary(fun.data = mean_se, geom = "errorbar", width = 0.25, linewidth = 0.6) +
      scale_colour_manual(values = group_color, breaks = group_order) +
      labs(
        x = NULL,
        y = variable_name[[var]],
        colour= "Group")+
      theme(
        plot.title = element_text(hjust = 0.5),
        strip.background = element_blank(),
        panel.spacing = unit(0.5, "cm"),
        aspect.ratio = 1.75)
  })}
```

Podem cidar les dues funcions en el mateix grup de gràfics:

```{r}
Th_all <- wrap_plots(
  c(title_HCC,
    plot_bar(vars = c("Th1","Th2"), tiss = "HCC"),
    plot_bar_perc(vars = c("Th1vsTh2"), tiss = "HCC"),
    title_RI,
    plot_bar(vars = c("Th1","Th2"), tiss = "RI"),
    plot_bar_perc(vars = c("Th1vsTh2"), tiss = "RI"),    
    title_HMLN,
    plot_bar(vars = c("Th1","Th2"), tiss = "HMLN"),
    plot_bar_perc(vars = c("Th1vsTh2"), tiss = "HMLN")),
    nrow = 3,
    ncol = 4,
    guides = "collect") +
    plot_layout(heights = c(1,1,1), 
              widths = c( 0.05, 0.25, 0.25, 0.25))

Th_all
```

## Funció per grup amb estadística

Aquí la cosa es complica una mica, però un cop ho tens solucionat tot, en pots fer tants com vulguis.

```{r}
plot_bar_sig <- function(vars, tiss, results_sig) {
 plots <- map(vars, function(var){
  data_plot <- longdata %>% 
    filter(variable == var, tissue == tiss) %>% 
    na.omit()
  
  sig_graph <- results_sig %>% 
    filter(tissue == tiss, variable == var, p.value < 0.05) %>% 
    mutate(
      y.min = max(data_plot$value[data_plot$variable == var], na.rm = TRUE),
      y.position = y.min*1.1 + seq(1, by = 1, length.out = n())) 
  
  # Calcula màxim eix Y segons dades i brackets
  y.max.data <- max(data_plot$value, na.rm = TRUE)
  y.max.brackets <- if(nrow(sig_graph) > 0) max(sig_graph$y.position, na.rm = TRUE) else 0
  y.axis.max <- max(y.max.data*1.2, y.max.brackets)
  
    ggplot(data_plot, aes(x = group, y = value, colour = group)) +
    geom_jitter(alpha = 0.5, width = 0.12) +
    scale_x_discrete(
      limits = group_order,
      expand = expansion(add = 1)) +
    scale_y_continuous(
      limits = c(0, y.axis.max),
      expand = expansion(mult = c(0, 0.05))) +
    stat_summary(fun = mean, geom = "col", width = 0.5, fill = NA, linewidth = 0.6) +
    stat_summary(fun.data = mean_se, geom = "errorbar", width = 0.25, linewidth = 0.6) +
    scale_colour_manual(values = group_color, breaks = group_order) +
    labs(
      x = NULL,
      y = paste0("[ ", variable_name[[var]], " ] ", conc[[tiss]]),
      colour= "Group")+
    theme(
      plot.title = element_text(hjust = 0.5),
      strip.background = element_blank(),
      panel.spacing = unit(0.5, "cm"),
      aspect.ratio = 1.75)+
    stat_pvalue_manual( 
      sig_graph,
      tip.length = 0.025,
      bracket.nudge.y = -1, 
      hide.ns = TRUE,
      size = 3)
})}
```

Quan cridem aquesta funció li hem de donar també de quin test treurà l'estadística. Podem fer-ho per cada gràfic diferent, simplement anem cridant la funció cada cop.

Per a que quedi bé em vaig estar barallant per l'eix de les y, ja que ha de cabre tota la significància, i al final em va funcionar tal com està escrit.

També comentar que per a saber quin test estava fent servir vaig afegir un subtítol, però a l'esquerra de tot de manera que sempre es pot retallar a últim moment sense necessitat de refer-ho tot.

```{r}
Ig_all_group <- wrap_plots(
  c(subtitle_umw,
    title_HCC,
    plot_bar_sig(vars = c("IgA","IgM","IgG"), tiss = "HCC", results_sig = results_umw),
    subtitle_ttest,
    title_RI,
    plot_bar_sig(vars = c("IgA","IgM","IgG"), tiss = "RI", results_sig = results_ttest),
    subtitle_ttest,
    title_HMLN,
    plot_bar_sig(vars = c("IgA","IgM","IgG"), tiss = "HMLN", results_sig = results_ttest)),
    nrow = 3,
    ncol = 5,
    guides = "collect") +
    plot_layout(heights = c(1,1,1), 
              widths = c(0.05, 0.05, 0.25, 0.25, 0.25))

Ig_all_group
```

## Funció per grup i sexe

Si volem mirar a veure si hi ha diferències entre sexe una primera aproximació seria fer-ho amb un gràfic:

```{r}
plot_bar_sex <- function(vars, tiss) {
  plots <- map(vars, function(var){
    data_plot <- longdata %>% 
      filter(variable == var, tissue == tiss) %>% 
      na.omit() %>% 
      mutate(group_sex = paste0(group, "_", sex))
    
  data_plot %>% 
    group_by(sex) %>%
    ggplot(aes(x = group_sex, y = value, colour = group_sex)) +
      geom_jitter(alpha = 0.5, position = position_jitterdodge(dodge.width = 0.75, jitter.width = 0.25)) +
      scale_x_discrete(
        limits = group_sex,
        expand = expansion(add = 1),
        label = group_sex_name) +
      scale_y_continuous(
        limits = c(0, max(data_plot$value, na.rm = TRUE) * 1.2),
        expand = expansion(mult = c(0, 0.05))) +
      stat_summary(fun = mean, geom = "col", width = 0.5, fill = NA, linewidth = 0.6, position = position_dodge(width = 0.75)) +
      stat_summary(fun.data = mean_se, geom = "errorbar", width = 0.25, linewidth = 0.6, position = position_dodge(width = 0.75)) +
      scale_colour_manual(values = sex_color, breaks = group_sex, label = group_sex_name) +
      labs(
        x = NULL,
        y = paste0("[ ", variable_name[[var]], " ] ", conc[[tiss]]),
        colour= "Group & Sex")+
      theme(
        plot.title = element_text(hjust = 0.5),
        strip.background = element_blank(),
        panel.spacing = unit(0.5, "cm"),
        aspect.ratio = 1.75,
        axis.text.x = element_text(angle = 45, hjust = 1))
  })}
```

Fixeu-vos en aquest cas al fer el `data_plot` ens crea una nova columna `mutate(group_sex = paste0(group, "_", sex))`. D'aquesta manera no hem de modificar cap dataframe.

```{r}
Ig_all_sex <- wrap_plots(
  c(
    title_HCC,
    plot_bar_sex(vars = c("Ig_total"), tiss = "HCC"),
    title_RI,
    plot_bar_sex(vars = c("Ig_total"), tiss = "RI"),
    title_HMLN,
    plot_bar_sex(vars = c("Ig_total"), tiss = "HMLN")
  ),
    nrow = 1,
    ncol = 6,
    guides = "collect") +
    plot_layout(heights = c(1), 
              widths = c(0.05, 0.25,0.05, 0.25,0.05, 0.25))
Ig_all_sex
```

Recordeu que per **guardar**, just després de que quedi com us agradi:

```{r, eval=FALSE}
ggsave(here("Basic","output","nom.png"), width = 15, height = 9, dpi = 300) 
```

## Funció per barres apilades

També ho podeu fer amb dades totalment diferents com les de percentatges i barres apilades:

```{r}
perc_color <- c("perc_IgG" = "#7FAED9",   
                "perc_IgA" = "#B7E4C7",
                "perc_IgM" = "#F3C89B")

plot_perc <- function(vars) {
  longdata %>%
  filter(variable %in% vars) %>% 
  mutate(variable = factor(variable, levels = vars)) %>% 
  group_by(tissue, group, variable) %>% 
  na.omit() %>% 
  summarise(value = mean(value), .groups = "drop") %>%
  ggplot(aes(y=group, x= value, fill=variable))+
  geom_col(position = position_stack(reverse = F), width = 0.8)+
  scale_fill_manual(values = perc_color, 
                    breaks = vars,
                    labels = variable_name [vars])+
  facet_grid(tissue ~ . , labeller = labeller(tissue = tissue_name))+
  scale_x_continuous(expand = c(0,0), limits = c(0,NA))+
  labs(
    x = "%Ig",
    y = NULL ,
    fill = NULL)+
  theme(
    plot.title = element_text(hjust = 0.5),
    strip.background = element_blank(),
  aspect.ratio = 0.3)}

perc_Ig_tot <-plot_perc(vars=c("perc_IgM", "perc_IgA", "perc_IgG"))
perc_Ig_tot
```

En aquest cas ja fem dins del gràfic que ens separi per teixit, no li indiquem quin ha d'agafar. Només li indiquem les variables.

Per altre banda no vaig aconseguir que em posés la estadística maca a dins, millor posar-la a mà.

I a jugar!
