---
title: "Gràfic de punts (PCR)"
editor: visual
---

# Gràfic de punts

A l'estil que jo faria servir per ensenyar unes dades de PCR. Farem un núvol de punts amb línia a la mitjana i barres d'error.

Carreguem paquets, dades i les transformem

```{r, warning=FALSE, message=FALSE}
library(tidyverse) 
library(here) 
library(readxl) 
library(janitor) 
library(skimr) 
library(broom) 
library(rstatix) 
theme_set(theme_classic()) #tema per defecte clàssic

raw_data <- read_excel(here("Basic", "data", "PCR.xlsx"),  sheet = "relative")

data <- raw_data %>% 
  mutate(across(c(group, sex, rat, generation), as.factor)) 

longdata <- data %>% 
  pivot_longer(cols="gene_1":"gene_4", names_to="gene", values_to = "value" ) %>% 
  mutate(
      group = factor(group, 
                          levels = c("REF", "P", "G", "S", "PGS")), 
      generation = factor(generation, 
                          levels = c( "M", "Cd1", "Cd21", "CA")),
      gene = factor(gene,
                    levels = c("gene_1", "gene_2", "gene_3", "gene_4")))
```

Seguidament podem fer un gràfic previ per veure com es comporten els gens en general, sense separar per generació.

```{r}
longdata %>%
  na.omit() %>% 
  group_by(generation) %>% 
  ggplot(aes(x=group, y=value, colour=generation))+ 
    geom_jitter(position = position_dodge(width = 0.6))+ 
    scale_x_discrete(limits = c("REF", "P", "G", "S","PGS"))+ 
    facet_wrap(~gene) 
```

Com podeu veure abans de fer el gràfic hem preparat les dades en la mateixa pipeline, ometent els NA i agrupant per generacions. Seguidament li hem demanat al gràfic:

-   `ggplot(aes(x=group, y=value, colour=generation))+` quin és l'eix de les x, quin és l'eix de les y i que determina el color

-   `geom_jitter(position = position_dodge(width = 0.6))+` fer un gràfic de punts amb els valors espaiats

-   `scale_x_discrete(limits = c("REF", "P", "G", "S","PGS"))+` l'ordre en que apareixen els grups a l'eix de les x

-   `facet_wrap(~gene)` indica que ho separi en mini gràfics, un per cada gen. També podriem fer servir `facet_grid(~)` per a separar-ho de manera més controlada, ho veurem al següent.

Anem a personalitzar-lo més i afegir les barres d'error i mitjana. Definim el tema i els colors del grup:

```{r}
#definim els colors que volem per grup
colors <- c("REF" = "#999999",   # Grey
            "PGS" = "#1b9e77",   # Green 1
            "S" = "#66a61e",   # Green 2
            "G" = "#a6d854",   # Green 3
            "P" = "#d9f0a3")   # Green 4
```

Canviem l'ordre en el que apareixeran els gens i el nom del grup de la generació per a que ens surti complet.

```{r}
#reordenar com sortiran els gens com interessi
gene_order <- c("gene_1", "gene_2", "gene_3", "gene_4")
longdata$gene <- factor(longdata$gene, levels = gene_order)

#com volem que surti el nom de la generació
generation_name <- c(
      M   = "Dams",
      Cd1 = "Day-1 offspring",
      Cd21= "Day-21 offspring",
      CA  = "Adult offspring")
```

I ja podem fer el gràfic

```{r}
ggplot <- longdata %>% #dataset a graficar en format "long"
  na.omit() %>% #no tenir en compte els NA
  ggplot(aes(x=group, y=value, colour=group))+ 
  geom_jitter()+ #gràfic punts
  scale_x_discrete(limits = c("REF", "P", "G", "S","PGS"), 
                   expand = expansion(add = 1))+ #afegir espai entre grups
  facet_grid(generation~gene, 
             labeller = labeller(gene = gene_order, generation = generation_name))+ #ordre 
  geom_hline(yintercept = 100, color = "black",linetype = "dotted", linewidth = 0.5)+
  stat_summary(fun.data = mean_se, geom = "errorbar", width = 0.5) +
  stat_summary(fun = mean, geom = "crossbar", width = 0.75)+
  scale_colour_manual(values=colors, 
                      breaks = c("REF", "P", "G", "S", "PGS"))+ 
  labs(title= "PCR small intestine", 
       x= "Group", 
       y= "Relative mRNA levels (%)",
       colour= "Group")+  
  theme(plot.title = element_text(hjust = 0.5), 
        strip.text.x = element_text(size = 12),
        strip.text.y = element_text(size = 12, hjust = 0.75),
        strip.background = element_blank(),
        panel.spacing = unit(0.5, "cm")) #espai entre els mini gràfics

ggplot
```

-   `stat_summary` és el que et permet afegir la mitjana i les barres d'error

-   `labs(title= "PCR small intestine", gràfic x= "Group",  eix x y= "Relative mRNA levels (%)", colour= "Group")+` Et permet canviar el nom dels eixos i títol i nom de la llegenda, en aquest cas ens la fa del color però també la podria fer per colour, fill, shape, linetype, size...

Un altre exemple seria triar només una generació, on només canvia el següent: afegim `filter` i a `facet_grid` només separem per gen

```{r}
longdata %>%
  na.omit() %>% 
  filter(generation=="Cd1") %>% #afegim filtre!!
  ggplot(aes(x=group, y=value, colour=group))+
  geom_jitter()+
  scale_x_discrete(limits = c("REF", "P", "G","PGS"),
                   expand = expansion(add = 1))+
  facet_grid(~gene,    #només separem per gen
             labeller = labeller(gene = gene_order))+
  geom_hline(yintercept = 100, color = "black",linetype = "dotted", size = 0.5)+ 
  stat_summary(fun.data = mean_se, geom = "errorbar", width = 0.5) +
  stat_summary(fun = mean, geom = "crossbar", width = 0.75)+
  scale_colour_manual(values=colors,
                breaks = c("REF", "P", "G", "PGS"))+
  labs(title= "PCR small intestine Day-1 Offspring", 
       x= "Group",
       y= "Relative mRNA levels (%)",
       colour= "Group")+ 
  theme(plot.title = element_text(hjust = 0.5), 
        strip.text.x = element_text(size = 12),
        strip.background = element_blank(),
        panel.spacing = unit(0.5, "cm"))
```

I finalment ho guardem, si veiem que surt algo tallat o massa apretat, podem fer la width o height més gran. Aquesta instrucció ens guardarà l'últim plot.

```{r,eval=FALSE}
ggsave(here("output","nom fitxer.png"), width = 18, height = 12, dpi = 300) 
```

### Afegir significància

En el cas de les meves dades no hi havia diferència entre grups així que vaig fer un gràfic amb el ΔCt (Ct(gene) - Ct(Gusb)) pr generacions. Ara ho farem tot amb un nou dataset, en el qual ja hauriem comprovat la normalitat i homogeneïtat (no ho compleix), i tindriem un kruskal-wallis tot significatiu. Per tant només indicaré el post-hoc, el gràfic, i com introduïr la significància.

```{r}
raw_data <- read_excel(here("Basic", "data", "PCR_ct.xlsx"))

data <- raw_data %>% 
  mutate(across(c(group, sex, rat, generation), as.factor)) 

longdata <- data %>% 
  pivot_longer(cols="gene_1":"gene_4", names_to="gene", values_to = "value" ) %>% 
  mutate(
      group = factor(group, 
                          levels = c("REF", "P", "G", "S", "PGS")), 
      generation = factor(generation, 
                          levels = c( "M", "Cd1", "Cd21", "CA")),
      gene = factor(gene,
                    levels = c("gene_1", "gene_2", "gene_3", "gene_4"))
                    )
```

Fem el post-hoc Dunn. Important que el nom de les columnes sigui igual al del dataset del gràfic (per exemple: gene).

```{r}
posthoc_dunn <- longdata %>%
  group_by(gene) %>%
  dunn_test(
    value ~ generation,
    p.adjust.method = "bonferroni")%>%
  add_significance("p.adj")

posthoc_dunn
```

Fem el gràfic

```{r}
generation_name <- c(M="Dams", Cd1= "Day-1 offspring", Cd21="Day-21 offspring", CA="Adult offspring")

ggplot <- longdata %>%
  na.omit() %>%
  ggplot(aes(x=generation, y=value, colour=generation))+ 
  geom_jitter(alpha = 0.5)+  #alpha mig transparent
  scale_x_discrete(limits = c("M", "Cd1", "Cd21", "CA"), #ordre dels eixos
                   expand = expansion(add = 1),
                   labels=c("D", "d1O", "d21O", "AO"))+ #com apareixeran
  facet_grid(~gene , 
             labeller = labeller(gene = gene_order))+
  geom_hline(yintercept = 0, color = "black",linetype = "dotted", linewidth = 0.5)+
  stat_summary(fun.data = mean_se, geom = "errorbar", width = 0.25) +
  stat_summary(fun = mean, geom = "crossbar", width = 0.75)+
  scale_colour_manual(values=c("#7B3FBF", "#87CEEB", "#4169E1", "#000080" ),
                      breaks = c("M", "Cd1", "Cd21", "CA"),
                      labels= generation_name)+ 
  labs(title= "PCR small intestine",
       x= "Generation", 
       y= "ΔCt (Ct(gene) - Ct(Gusb))", 
       colour= "Generation")+ 
  theme(plot.title = element_text(hjust = 0.5), 
        axis.text.x = element_text(angle = 30, hjust = 1),
        strip.text.x = element_text(size = 12),
        strip.text.y = element_text(size = 12, hjust = 0.75), #intentar arreglar el hjust per posar l'etiqueta al 100
        strip.background = element_blank(),
        panel.spacing = unit(0.5, "cm")) #espai entre els mini gràfics

ggplot
```

Preparem els resultats del post-hoc perquè apareguin al gràfic.

```{r}
gen_levels <- c("M", "Cd1", "Cd21", "CA")

posthoc_graph <- posthoc_dunn %>% 
  add_xy_position (x= "generation") %>% 
  filter(p.adj < 0.05) %>%
  mutate(
    x1 = match(group1, gen_levels),
    x2 = match(group2, gen_levels),
    bracket_length = abs(x2 - x1)) %>% 
  group_by(gene) %>%
  arrange(bracket_length) %>%
  mutate(
    y.position = min(y.position, na.rm = TRUE) +
      seq(1, by = 1, length.out = n())) %>%
  ungroup()
```

-   `add_xy_position (x= "generation")` afegiex la posició x i y on ha de sortir

-   `filter(p.adj < 0.05)` que només apareguin les significatives

-   `mutate( x1 = match(group1, gen_levels), x2 = match(group2, gen_levels), bracket_length = abs(x2 - x1))` això ens permet seterminar quins seràn més llargs o més curts per a col·locar-los en ordre ascendent després amb l'`arrange(bracket_length)` i quedi més maco

-   `mutate( y.position = min(y.position, na.rm = TRUE) + seq(1, by = 1, length.out = n()))` modifiquem de manera manual per a que quedin consecutius al gràfic

Afegin la significació al gràfic que ja haviem creat.

```{r}
library(ggpubr)
ggplot + 
  stat_pvalue_manual(
  posthoc_graph,
  tip.length = 0.01,
  bracket.nudge.y = -1,   # pujar/baixar tots els brackets
  hide.ns = TRUE)
```
